臺灣苗栗地方法院民事判決　　　　　九十二年度家訴字第二號
　　原　　　告　丙○○
　　訴訟代理人　辛○○律師
　　被　　　告　庚○○
　　訴訟代理人　甲○○律師
右當事人間請求確認繼承權不存在事件，本院於民國九十三年十
二月十四日言詞辯論終結，判決如下：
    主    文
原告之訴駁回。
訴訟費用由原告負擔。
    事    實
甲、原告方面：
一、聲明：確認被告對林定國（民國十三年八月三日出生，民國
    八十九年八月一日死亡，身分證統一編號：Ｚ000000
    000號）之遺產繼承權不存在。
二、陳述：
    原告為訴外人林定國與陳葉所生之女，林定國業於八十九年
    八月一日死亡，其生前雖於三十七年間即與訴外人戊○○○
    結婚，並居住於雲林縣崙背鄉舊庄村四鄰四號，惟其婚後僅
    生育三名女兒，並無子嗣，因林定國將原告之母陳葉帶回家
    中同住並將戶籍遷入，戊○○○惟恐陳葉與林定國生有男丁
    ，致侵奪元配之地位，乃於四十八年間將林定國之兄林連記
    與其妻丁○○所生之子即被告庚○○向戶政事務所登記為林
    定國與戊○○○所生，實則被告並非林定國之親生子，且林
    定國亦未收養被告為其養子，是被告在法律上非屬林定國之
    直系血親卑親屬，就林定國之遺產並無任何繼承之權利，然
    被告於林定國去世後即再三以繼承人之身分向原告請求分配
    遺產，足徵被告前開主張將侵害原告之繼承權益，且上開侵
    害之危險得以確認判決之方式加以排除，原告有受確認判決
    之法律利益，為此請求判決如聲明所示。
三、對被告抗辯所為之陳述：
（一）被告雖辯稱其係自幼受林定國撫養之養子，惟林定國與戊○○○夫妻是否有收養被告之意思，實有可疑。依台灣民
      事習慣調查報告之記載，台灣光復後，養子女之名稱，僅
      有養子與養女之區別，習慣上雖有以迷信或傳香火之目的
      而過房予他人為子女者，惟此所謂過房子，非法律上之養
      子，僅在死者之神位內註明而已。依證人戊○○○及許正
      峰於審理中所為之證述，足徵被告之過房，係為了傳香火
      ，並非由林定國、戊○○○收養被告，參諸被告於其生父
      林連記去世後，仍以次子身分披麻戴孝等情，更足信被告
      並非林定國之養子。
（二）被告出生時，林定國、林連記、乙○○等三兄弟均同住在
      雲林縣崙背鄉舊庄村四鄰舊庄五號之三合院內，並由其母
      林顏味負責持家及負擔生活費，三兄弟並未分家，為同財
      共居之大家庭，且林定國自五十五年七月十八日起即與原
      告之母陳葉帶同原告遷至苗栗縣通霄鎮居住，直至其去世
      為止均未再搬遷，但林定國遷徙當時被告年方七歲，並未
      隨同林定國遷往苗栗，而係由其生母丁○○在雲林撫育，
      是林定國究有無自幼撫養被告，甚有疑義，難以認定林定
      國確有收養被告為養子之事實。
四、證據：提出戶籍謄本十一份、林定國繼承系統表、財政部台
    灣省中區國稅財產歸屬資料清單、本院九十二年度訴字第四
    ０號刑事判決書影本各一份，並聲請訊問證人戊○○○、丁○○、乙○○、己○○。
乙、被告方面：
一、聲明：如主文所示。
二、陳述：
    被告雖非林定國與戊○○○之親生子，但於出生之後旋因傳
    承香火之原因，而過繼予林定國、戊○○○，由林定國自幼
    撫養為養子，並於戶籍登記上登載林定國、戊○○○為其父
    母，依民法親屬編施行法第一條、修正前民法第一千零七十
    九條之規定，被告係屬林定國之養子，為其直系血親卑親屬
    ，於林定國死亡後，為法定第一順位繼承人，原告起訴否認
    被告之繼承權，顯無理由。
三、證據：提出照片一張，並聲請訊問證人林誦、許正峰、戊○○○、丁○○、乙○○。
    理　　由
一、原告主張：原告為訴外人林定國與陳葉所生之女，林定國業
    於八十九年八月一日死亡，其生前雖於三十七年間即與訴外
    人戊○○○結婚，並居住於雲林縣崙背鄉舊庄村四鄰四號，
    惟其婚後僅生育三名女兒，並無子嗣，因林定國將原告之母
    陳葉帶回家中同住並將戶籍遷入，戊○○○惟恐陳葉與林定
    國生有男丁，致侵奪元配之地位，乃於四十八年間將林定國
    之兄林連記與其妻丁○○所生之子即被告庚○○向戶政事務
    所登記為林定國與戊○○○所生，實則被告並非林定國之親
    生子。至被告雖辯稱其係自幼受林定國撫養之養子，惟依台
    灣民事習慣調查報告之記載，台灣光復後，養子女之名稱，
    僅有養子與養女之區別，習慣上雖有以迷信或傳香火之目的
    而過房予他人為子女者，惟此所謂過房子，非法律上之養子
    ，僅在死者之神位內註明而已；依證人戊○○○及許正峰於
    審理中所為之證述，足徵被告之過房，係為了傳香火，並非
    由林定國、戊○○○收養被告，參諸被告於其生父林連記去
    世後，仍以次子身分披麻戴孝等情，更足信被告並非林定國
    之養子。且被告出生時，林定國、林連記、乙○○等三兄弟
    均同住在雲林縣崙背鄉舊庄村四鄰舊庄五號之三合院內，並
    由其母林顏味負責持家及負擔生活費，三兄弟並未分家，為
    同財共居之大家庭，且林定國自五十五年七月十八日起即與
    原告之母陳葉帶同原告遷至苗栗縣通霄鎮居住，直至其去世
    為止均未再搬遷，但林定國遷徙當時被告年方七歲，並未隨
    同林定國遷往苗栗，而係由其生母丁○○在雲林撫育，是林
    定國究有無自幼撫養被告，甚有疑義。被告在法律上既非林
    定國之直系血親卑親屬，就林定國之遺產並無任何繼承之權
    利，然被告於林定國去世後即再三以繼承人之身分向原告請
    求分配遺產，其前開主張將侵害原告之繼承權益，且上開侵
    害之危險得以確認判決之方式加以排除，原告有受確認判決
    之法律利益，為此請求判決如訴之聲明所示等語。被告則以
    ：其雖非林定國與戊○○○之親生子，但於出生之後旋因傳
    承香火之原因，而過繼予林定國、戊○○○，由林定國自幼
    撫養為養子，並於戶籍登記上登載林定國、戊○○○為其父
    母，依民法親屬編施行法第一條、修正前民法第一千零七十
    九條之規定，被告係屬林定國之養子，為其直系血親卑親屬
    ，於林定國死亡後，為法定第一順位繼承人，原告起訴請求
    確認被告之繼承權不存在，顯無理由等語，資為抗辯。
二、原告主張其為訴外人林定國與陳葉所生之女，林定國生前與
    訴外人戊○○○結婚，嗣已於八十九年八月一日死亡，而被
    告之戶籍資料登載父母為林定國、戊○○○等事實，業據原
    告提出戶籍謄本計十一份在卷可稽，並為被告所不爭執，堪
    信原告此部分之主張為真實。原告既為林定國之法定第一順
    位繼承人，其主張被告並非林定國之親生子或養子，並否認
    被告對於林定國之遺產繼承權，被告復就原告前開主張加以
    爭執，則原告就本件確認被告繼承權不存在之訴訟，當有受
    確認判決之法律上利益，合先敘明。
三、原告另主張被告雖就戶籍資料登記為林定國與戊○○○所生
    ，惟實非林定國之親生子，而係林定國之兄林連記與其妻丁○○所生等情，為被告所是認無訛，並經證人戊○○○、被
    告生母丁○○、被告叔父乙○○等人到庭證述屬實（見本院
    九十三年四月八日言詞辯論筆錄），亦堪信為真實。然被告
    另辯稱：其於出生之後旋因傳承香火之原因，而過繼予林定
    國、戊○○○，由林定國自幼撫養為養子，並於戶籍登記上
    登載林定國、戊○○○為其父母等語，而原告則否認林定國
    有收養被告之事實，並主張被告應就此一有利於己之事實舉
    證加以證明，是被告於法律上究否為林定國之養子，關乎其
    得否本於直系血親卑親屬之身分擁有對於林定國遺產之繼承
    權，厥為本件之重要爭點。
四、按關於親屬之事件，在民法親屬編施行前發生者，除本施行
    法有特別規定外，不適用民法親屬編之規定；其在修正前發
    生者，除本施行法有特別規定外，亦不適用修正後之規定。
    民法親屬編施行法第一條定有明文。又收養子女，應以書面
    為之。但自幼撫養為子女者，不在此限。七十一年一月四日
    修正前之民法第一千零七十九條亦有明文。而前揭法條但書
    所謂自幼，係指未滿七歲者而言。收養子女，如係自幼撫養
    為子女者，並非要式行為，既不以將原報戶籍塗銷，辦妥收
    養登記為生效之要件，法律亦未明定應得生父母之同意，祇
    須有自幼撫養之事實，並有以之為子女之意思即可成立。最
    高法院四十五年台上字第八０二號、五十五年台上字第二一
    八八號判決意旨可資參照。
五、經查：經本院於審理中依兩造之聲請通知證人到庭並予隔離
    訊問之結果，證人即林定國生前之妻子戊○○○當庭證稱：
    「被告自小都是和我、被告父親林定國生活。」、「（問：
    被告從小到大是何人支付學費、生活費？）林定國拿來給我
    的，我再支付小孩的費用。」、「因為林定國三兄弟都是在
    一起吃飯，我如果從事農業有賺錢的話，錢都交給我公婆，
    小孩的費用都是林定國拿回來，如果不夠的話，我再向我婆
    婆拿。」、「（問：林定國從事何業？）有和別人合夥蓋房
    子、或是做樟腦油方面的生意。」、「（問：林定國有無帶
    小孩一起住？）在家裡時有，林定國遷出後就沒有帶小孩到
    通霄，因為小孩在雲林讀書所以就交給我帶小孩。」、「（
    問：被告的親生父母親有無拿錢出來養被告或補貼被告的學
    費？）沒有。」、「（問：關於被告的生活費，被告是否會
    找他的親生父母親拿？）不會，被告都找我拿。」、「（問
    ：被告有無到通霄找林定國玩？）讀書休息的時候曾經去通
    霄找林定國玩過。」、「被告自己去或是有時林定國會帶他
    去通霄。」、「（問：被告自小與何人睡覺？）小時候跟我
    和林定國睡覺。」、「（問：被告是如何稱呼林連記？）叫
    阿伯。」等語；另證人即被告生母丁○○則證稱：「（問：
    被告自小如何稱呼你？）稱呼我伯母。」、「（問：被告叫
    妳先生如何稱呼？）阿伯。」、「（問：被告叫林定國為何
    ？）爸爸。叫詹擇雲媽媽。」、「（問：被告自小與何人睡
    覺？）和被告的父親林定國、母親詹擇雲睡覺。」、「（問
    ：被告的學費、生活費何人支付？）林定國。」、「（問：
    你與妳先生有無一起扶養小孩？）我那時也沒有錢可以給被
    告，因為我自己經濟困難，我總共生五個小孩，只有被告給
    林定國養，其他四個小孩我自己養。」、「（問：林定國搬
    到通霄時有無帶被告去？）因為被告當時在讀書，所以沒有
    帶被告去。」、「（問：你是否知道林定國搬到通霄後有拿
    錢回來支付被告的生活費用？）有，因為大家住一起，所以
    我知道。」、「（問：林定國、詹擇雲有無告訴你說因為小
    孩是你生的，所以你要自己養？）我把小孩給他們養，都是
    他們在養，我沒有養被告。」、「（問：林定國從事何業？
    ）蓋房子。」、「（問：林定國的經濟能力是否可以扶養被
    告？）可以。」、「（問：被告多大時說要給林定國作小孩
    ？）我大肚子時，林定國就說要這個兒子。」、「（問：小
    孩的學費有無由各個小孩的父母負擔？）小孩的父母親要個
    人負擔自己的小孩，如果錢不夠再找我婆婆拿。」等語；另
    證人即被告之叔父乙○○則證稱：「（問：被告自小讀書費
    用、生活費用是何人負擔？）養父母林定國夫妻。」、「（
    問：被告親生父母親有無扶養被告？）沒有。」、「（問：
    被告小時與何人睡覺？）和林定國夫妻一起睡覺。」、「（
    問：被告如何稱呼被告的親生父母親？）叫阿伯、伯母。」
    、「（問：林定國搬到通霄後有無拿生活費用給被告用？）
    有拿給被告或是拿給戊○○○支付被告的生活。」等語（以
    上證詞均見本院九十三年十一月二十五日言詞辯論筆錄）。
    綜核上開三位證人之證詞，彼此均無扞格，一致證稱被告雖
    係林連記與丁○○所生，但自出生後不久即過繼予林定國、
    戊○○○二人為子，除據以辦理戶籍登記之外，並由林定國
    、戊○○○二人出資出力加以照顧撫育成人，被告之親生父
    母林連記、丁○○二人因當時經濟較為困窘，且須另行撫養
    四名子女，雖與被告及林定國、戊○○○等人同在一個大家
    庭內生活，但並未協助養育被告，被告自幼亦稱呼林定國、
    戊○○○為「爸爸」、「媽媽」，另以「阿伯」、「伯母」
    稱呼林連記、丁○○，本院衡諸林定國生前是否確係自幼撫
    育被告之待證事實已無其他證物可資查考，而前開三位證人
    戊○○○、乙○○、丁○○分別為林定國之妻子、胞弟及被
    告之生母，為林定國及被告之最近親屬，對於林定國及被告
    之間實際生活情形知之最詳，別無其他證人較彼三人更為熟
    知上情，而前開證人經隔離訊問後之證述均屬相符，衡情自
    屬可信，堪認被告確係自幼經林定國及戊○○○以收養為子
    女之意思加以撫育成人。
六、至原告雖另陳稱：被告之過房係以傳香火為目的，並非由林
    定國、戊○○○收養，被告於其生父林連記去世後，仍以次
    子身分披麻戴孝，依當時台灣民事習慣，應係所謂過房子，
    並非法律上之養子；且被告出生時，林定國、林連記、乙○○等三兄弟均同住在雲林縣崙背鄉舊庄村四鄰舊庄五號之三
    合院內，並由其母林顏味負責持家，三兄弟並未分家，為同
    財共居之大家庭，又林定國自五十五年七月十八日起即與原
    告之母陳葉帶同原告遷至苗栗縣通霄鎮居住，當時被告年方
    七歲，並未隨同林定國遷往苗栗，被告是否確經林定國撫育
    尚有疑義云云，惟查：證人戊○○○雖曾證稱：因為沒有男
    孩，所以將被告過繼傳香火等語（見本院九十三年四月八日
    訊問筆錄），然被告過繼予林定國、戊○○○之後，除辦理
    戶籍登記之外，確係由林定國、戊○○○夫妻二人視同己出
    ，分別出資或出力加以撫育成長，當時雖由林定國之母林顏
    味負責持家，但林定國會交付生活費予戊○○○，倘有不足
    始向林顏味請求補貼，且林定國其後雖偕同原告及其母陳葉
    自雲林老家遷往苗栗通霄居住，未帶同被告一起前往定居，
    但仍經常返回雲林探視被告，並給付若干現金予戊○○○，
    作為對於被告之扶養費用等情，業經上開三位證人一致證述
    無訛，足見林定國雖因未能親自生育男丁，出於傳遞香火之
    動機，而與林連記、丁○○協議將被告過繼為子，但於被告
    出生之後，更與其妻戊○○○以收養之主觀意思而付諸實際
    行動，本於父母之身分，自幼撫養被告，並非當時台灣民間
    習慣單以傳香火為目的、而僅於死者之神位內加以註明之所
    謂「過房子」所可比擬。又依上開證人戊○○○等三人之證
    述，林定國先後於居住雲林老家之期間及遷往苗栗縣通霄鎮
    之後，既均曾提供被告之扶養費予戊○○○，則無論當時在
    雲林三合院大家庭中負責持家之林顏味是否曾另行對兒孫提
    供經濟上之援助，或負責掌理大家庭之日常開銷，然終究不
    能否認林定國確曾出資撫養被告之事實；而林定國嗣後遷居
    苗栗，雖因被告當時尚在雲林就學，而未帶同被告一起前往
    同居，但林定國仍繼續提供被告之扶養費用，並多次返回雲
    林探視被告，或帶被告前往苗栗遊玩等情，亦據前開證人證
    述綦詳，足見林定國於遷居苗栗之後，仍然繼續照顧被告之
    生活並未中輟，當難僅憑其父子二人並未同居苗栗乙節即據
    以推翻林定國撫育被告之事實。至被告於林連記去世之時，
    雖以兒子之身分在喪禮上披麻戴孝等情，雖為被告所不爭執
    ，且據證人戊○○○陳證屬實，惟林連記既為被告之親生父
    親，彼此血脈相連，被告本於孝道，出於慎終追遠之思，仍
    以親生子女之身分為林連記送終，非惟於理無違，更為人情
    之常，實難憑此而率認其並無被林定國收養之事實，是原告
    上開所陳，均不能據以推翻證人所述被告係由林定國撫養為
    子之事實。
七、綜右所述，被告自四十八年一月三十日出生後，即由其親生
    父母過繼予林定國、戊○○○夫妻二人，以收養被告為養子
    之意思自幼撫育，並前往戶政機關登記為林定國與戊○○○
    之子，揆諸民法親屬編施行法第一條後段之規定，其是否成
    立收養關係，應適用當時有效之法律即七十四年一月四日修
    正前之民法第一千零七十九條，而此種自幼撫養為子女之收
    養情形，並非要式行為，亦不以辦妥收養登記為要件，林定
    國既有以被告為養子之主觀意思及自幼撫育被告之客觀事實
    ，則被告當屬林定國之養子，為其法律上之直系血親卑親屬
    ，殆無可疑，依民法第一千一百三十八條之規定，被告為林
    定國之法定第一順位繼承人，原告本於前開理由，訴請確認
    被告對於林定國之遺產繼承權不存在，尚屬無據，應予駁回
    。
八、本件事證已臻明確，兩造所提其餘之攻擊防禦方法經本院審
    酌後，核與判決基礎之事實及結果並無影響，爰不一一論述
    ，併此敘明。
九、據上論結，本件原告之訴為無理由，依民事訴訟法第七十八
    條，判決如主文。
中　華　民　國　　九十三　　年　　十二　　月　　三十　日
                        臺灣苗栗地方法院家事法庭
                            法　　　官　邱光吾
右為正本係照本作成。
如對本判決上訴，須於判決送達後二十日內向本院提出上訴狀。
中　華　民　國　　九十三　　年　　十二　　月　　三十　日
                            法院書記官　黃雅琦
